最高法院刑事判決　　　　　　　　　　　　　　　九十三年度台上字第五九三五號
　　上　訴　人　甲○○
　　選任辯護人　鄭慶海律師
右上訴人因殺人案件，不服台灣高等法院台南分院中華民國九十三年六月九日第二審
更審判決（九十二年度上重更(四)字第一０五號，起訴案號：台灣台南地方法院檢察署
八十五年度營偵字第七八一、七九五、八三五、八三六、九二六號），提起上訴，本
院判決如左：
    主  文
原判決撤銷，發回台灣高等法院台南分院。
    理  由
本件原判決認定上訴人甲○○於民國八十五年二月十一日因涉嫌傷害其前同居女友林
惠美，經林女提出告訴，於檢察官偵查中亟欲與林惠美達成和解，以便林惠美撤回告
訴，惟林惠美避不見面，上訴人曾斥資委託徵信社人員找尋無著，僅查得林惠美與現
任男友葉一正在一起等資料，苦思無策。嗣上訴人接受其堂弟陳坤鍾之提議，於八十
五年五月一日晚上，在台南縣六甲鄉○○○○道旁蔡憲義經營之全國花檳榔攤以新台
幣三十萬元之代價，委由蔡憲義之友人林錫豐找尋押回林惠美或葉一正，並將葉一正
之車號、地址及其與陳坤鍾之行動電話告知林錫豐，以供彼此聯絡之用。同年月四日
晚上十一時許，林錫豐夥同二名不詳姓名之男子，在台南縣鹽水鎮水秀里台灣不鏽鋼
公司前，將葉一正強行抓到林錫豐之車內，並以封箱膠布纏繞臉部，捆綁其雙手，於
押往台南縣麻豆鎮農會途中，致電告知陳坤鍾，適上訴人與陳坤鍾在外用餐，乃指示
陳坤鍾轉告林錫豐將葉一正押至其台南縣麻豆鎮○○街八之二號住所，並先行返回其
住處等候，陳坤鍾則駕駛其所有之ＴＨ─二二七七號自小客車至全國花檳榔攤搭載蔡
憲義至麻豆鎮農會與林錫豐會合，並引導林錫豐等至上訴人住所，翌日（五月五日）
零時十五分許，林錫豐等五人將葉一正押至上訴人住處一樓，再與上訴人共同將葉一
正押至四樓後，因夜間一時籌款不及，林錫豐等三人應蔡憲義之商請，同意上訴人延
後付款，旋即離去，蔡憲義仍留在三樓客廳。上訴人與陳坤鍾則上四樓房間內向葉一
正逼問林惠美之下落，因葉一正拒不說出，上訴人怒不可抑，頓萌殺機，乃以螺絲起
子一把，以左手持螺絲起子朝葉一正身體要害頭部之右側刺一下，此時陳坤鍾則基於
與上訴人共同殺害葉一正之犯意，下樓阻擋其母親進入攔阻上訴人殺害葉一正，上訴
人又將葉一正撲倒在床上，並改以右手持該起子猛刺葉一正之左側頭部數下，致葉一
正之頭部有兩處刺傷，其一處刺傷係頭部右側右太陽穴距離頭頂六公分、離中線十一
公分，頭皮上有一處圓形孔洞○‧八〤○‧六公分，此處頭皮下之額骨（接近顳骨）
外板亦有一處孔洞○‧六〤○‧四公分，另一處刺傷係左側頭顳骨部位，在顳頭皮（
左耳朵前上方）有一處圓形孔洞○‧七〤○‧八公分，此處頭皮下之顳骨亦有一處圓
形孔洞○‧六〤○‧七公分刺傷，致葉一正因頭部被刺傷出血過量死亡。詎上訴人、
陳坤鍾見葉一正死亡，於同日（五日）零時四十五分許即以花布被單包裹葉一正屍體
，合力將葉一正屍體拖至該車之後座之行李車箱內放置，並將行李箱蓋住。陳坤鍾參
予該殺人之犯罪構成要件行為後，因恐事發隨即離去，上訴人則獨自駕駛該自用小客
車，先至麻豆交流道逗留片刻，繼經佳里鎮市區駛往台南市五期重劃區○○路一間廟
前丟棄。嗣上訴人另起意焚壞葉一正屍體，邀約陳成松、許智欽、黃火木等於同年月
六日零時許將葉一正之屍體運往台南縣永康市○○里○○○段河堤護田潑灑汽油點火
焚燒後離去等情（上訴人妨害自由及毀壞屍體部分均已判決確定）。因而撤銷第一審
關於上訴人殺人部分之判決，改判論處上訴人殺人罪刑（死刑），固非無見。
惟查(一)、判決所載理由矛盾者，其判決當然違背法令，刑事訴訟法第三百七十九條第
十四款定有明文。所謂理由矛盾，指所載理由，彼此牴觸互相齟齬，如主文與理由不
符，或理由與主文事實不相符合，或所適用之法條彼此衝突，或理由中之說明前後矛
盾而言。原判決理由謂：陳坤鍾既替上訴人策畫擄人，又在上訴人殺人之際，阻止陳
（惠龍）母上樓，其有以共同犯罪之意思，為犯罪構成要件以外之行為，應負共同殺
人之罪責等語（原判決理由一(五)）。與原判決前揭所載之事實，陳坤鍾參與該殺人之
犯罪構成要件行為後……等情，不相符合。原判決理由先引用陳坤鍾於警訊及偵審中
所供：葉一正係被甲○○以螺絲起子猛刺其頭部，致其頭部大量出血等語，佐證上訴
人之自白與事實相符（原判決理由一(一)）。繼又謂：若上訴人刺殺葉一正時，陳坤鍾
有在旁觀看，於葉一正反抗上訴人時必然會出手幫忙，故當時其應不在場等語（原判
決理一(五)）。微論上述所謂陳坤鍾不在場云云，已與原判決事實欄所載，上訴人以左
手持螺絲起子朝葉一正頭部之右側刺一下時，陳坤鍾才下樓阻擋上訴人母親進入攔阻
上訴人殺人之情節不盡相符，且果真陳坤鍾當時不在場，其上開供述又何以得採為證
據，理由說明亦相互齟齬。又原判決理由謂；上訴人係基於單一之殺人犯意，以單一
行為之數舉動接續進行，而實現一個殺人犯罪構成要件，侵害同一法益，係接續犯，
應包括的視為單純一罪等語（原判決理由六）。然原判決事實欄關於上訴人殺人部分
與第一審判決認定之事實不盡相同，已無接續殺人部分之事實之記載，而仍為上開論
述，致事實記載與理由說明不相適合，均有可議。(二)、原判決理由謂：被害人葉一正
致命傷係於頭顱骨雙側太陽穴附近，被害人在死亡後並遭焚屍，故台灣高等法院檢察
署法醫中心鑑定書分別於八十五年八月二十一日（八十五高檢醫鑑字第三九二號鑑定
書即第一次鑑定）、八十六年五月十五日（八十五年高檢醫鑑字第三九二號鑑定書即
第二次鑑定書）及（法務部法醫研究所）八十七年十一月三日（法醫所八七文理字第
四五三號）函覆謂：「因於死後焚屍，毀損了屍體表面跡證，尤其在創傷燒灼傷與死
後火傷互相混淆之故，即就死後焚燒後傷及表皮，若僅就表皮及位置之傷勢容易誤判
。」因而法醫盧納密之鑑定報告及證詞，均稱被害人葉一正係遭槍傷，此與實際情況
不符之鑑定報告及證詞，自不足為被害人係遭槍傷致死之認定等語（原判決理由一(三)
、２）。然卷查上開法務部法醫研究所八十七年十一月三日函之研判意見「認為用螺
絲起子在左右二顳部做分開之穿刺，似乎應不予採信，仍以第一次鑑定之內容為正確
。」並無原判決所引述之函覆內容（原審法院上重更(一)卷第一五０、一五一頁），且
第二次鑑定係認定「死因是使用尖器具（如螺絲起子）所造成的頭部刺傷導致死亡，
死後再次點火燃燒」（原審法院上重訴字第一一一七八號卷第二宗第七頁），並非認
定葉一正係遭槍傷致死。原判決此部分論述，尚與卷存資料不盡相符，有證據上之理
由矛盾。又原判決依法務部法醫研究所九十二年五月九日法醫理字第０九二００００
七四七號函謂：「再更改鑑定結論並沒有比對屍體，亦不知屍體有無火化，第二次鑑
定所依據之資料為第一次解剖之資料及繪圖稿。」等語，而採信第二次鑑定書。然依
卷附之所謂「繪圖稿」（原審法院上重更(三)卷第一宗第九十四頁），其上除在頭顱上
有出口之紀錄外，並有「 Bullet direction Front to back Slight Right to Left
」之記載，其意義如何？是否如原審辯護意旨所謂「子彈由前至後，由右至左貫穿所
造成」，如是，該鑑定書與所憑之資料有無矛盾，亦有待調查釐清，原判決對此未予
究明，亦有未洽。(三)、當事人、代理人、辯護人或輔佐人得聲請調查證據，並得於調
查證據時詢問證人、鑑定人或被告，刑事訴訟法第一百六十三條第一項前段定有明文
。上訴人原審之辯護人曾具狀列舉調查事項及其與待證事實之關係，聲請傳訊證人葉
李彩芬、葉俶妙、林永豐（原審法院上重更(四)卷(一)第一０五至一０七頁、一六０、一
六一頁），原審未予傳喚調查，復未認為不必要，依刑事訴訟法第一百六十三條之二
第一項之規定以裁定駁回之，或於判決理由說明，難謂已盡調查之能事。又上訴人對
台灣高等法院檢察署法醫中心、法務部法醫研究所及法醫師盧納密對葉一正死因所為
之鑑定及證言，曾列舉其間前後不符及矛盾之處，聲請依刑事訴訟法第二百零八條第
一項之規定，囑託台灣大學醫學院予以審查各該鑑定，以確定其死因（原審法院上重
更(四)卷(一)第一七二至一七九頁、卷(二)第四二、四三、一八二、一八三頁），原審未依
其聲請囑託審查，復未說明其理由，亦嫌理由欠備。本件被害人之死因，相關鑑定意
見前後不同，仍存有疑義，本院歷次發回意旨亦曾指及，案關極刑重典，自應依卷內
資料詳予調查釐清剖析明白。上訴意旨指摘原判決不當，非無理由。按第三審法院應
以第二審判決所確認之事實為判決基礎，刑事訴訟法第三百九十四條第一項前段定有
明文。原判決上述之違背法令影響於事實之確定，本院無可據以為裁判，仍應將原判
決撤銷，發回原審法院更為審判。
據上論結，應依刑事訴訟法第三百九十七條、第四百零一條，判決如主文。
中　　　華　　　民　　　國　　九十三　　年　　 十一 　　月　　 十一 　　日
                              最高法院刑事第三庭
                                  審判長法官  董　明　霈
                                        法官  林　茂　雄
                                        法官  張　祺　祥
                                        法官  池　啟　明
                                        法官  石　木　欽
      右正本證明與原本無異
                                              書  記  官
中　　　華　　　民　　　國　　九十三　　年　　 十一 　　月　　 十八 　　日
                                                                        Ｃ
